臺灣高等法院刑事裁定
110年度毒抗字第927號
抗  告  人  
即  被  告  徐鼎  


上列抗告人因違反毒品危害防制條例案件，不服臺灣新竹地方法
院中華民國110年4月20日所為之裁定（110年度毒聲字第262號）
，本院裁定如下：
    主  文
抗告駁回。
    理  由
一、原裁定意旨略以：被告甲○基於施用第二級毒品之犯意，於
    民國110年1月2日上午6時許，在新竹縣○○鄉○○村00鄰○○000○
    0號居處內，以將第二級毒品甲基安非他命置於玻璃球內燒
    烤後吸食其煙霧之方式，施用甲基安非他命1次。嗣因被告
    為警方毒品列管人口，經警通知前往警局採尿送驗，
　　結果呈安非他命及甲基安非他命陽性等事實，業據被告於偵
    查中供承不諱，並有台灣檢驗科技股份有限公司110年1月18
    日出具之濫用藥物檢驗報告（檢體編號Z000000000000）、
    採尿室毒品人口到場採尿名冊（檢體編號Z000000000000）
    在卷可稽，足認被告之任意性自白與事實相符，被告上開施
    用第二級毒品甲基安非他命之犯行，堪以認定。檢察官聲請
    裁定將被告送勒戒處所觀察、勒戒，於法並無不合，應予准
    許。爰依毒品危害防制條例第20條第1項、觀察勒戒處分執
    行條例第3條第1項，裁定令被告入勒戒處所觀察、勒戒等語
    。
二、抗告意旨略以：抗告人即被告甲○（下稱抗告人）係泰雅族
    山地原住民，因身處部落生活不易，家中勞動能力人口有限
    ，須一肩扛起全家生計而身兼數職，除週一至週五在新竹縣
    嘉興國民小學（下稱嘉興國小）擔任營養午餐廚工，每月薪
    資僅新臺幣（下同）2萬8,390元外，週六及週日尚需經營「
    山樂林風味小舖」餐廳，方勉強足以賺取家用度日，而抗告
    人經營之餐廳所需款項，係向銀行貸款及朋友借貸而來，須
    按期清償本息，因該餐廳係於部落小本經營，客源及收入亦
    不穩定，需持續營運方有收入支應，凡此種種，皆使抗告人
    背負龐大之經濟及精神壓力，抗告人迫於多重壓力所困，為
    求舒緩身心及提振精神，方施用毒品，抗告人經深切反省數
    月，已確實瞭解毒品對人體之危害，並對施用毒品之行為深
    感悔悟，更下定決心要改正此等不良行為，然因毒癮之存在
    已對抗告人產生長期之牽制及依賴，加上抗告人本身亦有注
    意力不足過動症、情緒障礙症等疾病，長期求診於身心科診
    所，故治療抗告人之毒癮，實宜由醫療院所之專業介入，而
    非戒治所之單純隔離，否則將難以協助抗告人戒除毒品之藥
    癮。本案抗告人係於110年1月4日下午經警採尿送驗，後經
    檢察官傳喚開庭，告知檢驗結果確有驗出第二級毒品甲基安
    非他命之情事，整體偵查及開庭過程，檢察官僅詢問抗告人
    詳細施用毒品之時間、地點，並提及後續將向法院聲請觀察
    、勒戒，卻未進一步詢問抗告人犯罪之動機、生活背景、有
    無戒癮治療之意願等情事，並於抗告人欲提出身心科相關藥
    單、診斷證明書，供檢察官裁量是否適宜選擇「緩起訴之戒
    癮治療」時不予理會，旋即向臺灣新竹地方法院（下稱原審
    法院）聲請觀察、勒戒，並經原審法院裁定准許。準此，檢
    察官於本案之裁量過程，顯然未充分考量抗告人之身心狀態
    、生活情形、經濟狀況，亦未考慮使用對抗告人較小侵害之
    手段，即直接選擇觀察、勒戒，裁量過程已流於恣意。況且
    ，抗告人現有正當工作，且依賴此等工作方能餬口度日，若
    逕予送往勒戒所施以觀察、勒戒，除將使廚工之工作不保、
    餐廳無法繼續經營，導致家庭經濟頓失依靠以外，更將使前
    述貸款無法按期還款，對於原已困頓之生活無疑是雪上加霜
    ，更影響嘉興國小學童營養午餐之供給，如由檢察官改以戒
    癮治療方式處理，則一方面可憑藉醫療專業協助抗告人戒除
    毒癮，又可同時兼顧抗告人之家庭生計，不致於觀察、勒戒
    後因無法維生而重蹈覆轍，且對於工作場所造成的影響亦會
    降到最低，應屬上策。抗告人願在此承諾，若日後順利獲戒
    癮治療之機會，將全力配合檢察官及醫療院所之指示，完成
    整體療程，以擺脱毒品之藥癮，使生活逐步回歸正軌云云。
三、毒品危害防制條例第20條規定業於109年1月15日修正公布，
    並於同年7月15日生效施行，將該條第3項原規定「依前項規
    定為觀察、勒戒或強制戒治執行完畢釋放後，『5年後』再犯
    第10條之罪者，適用本條前二項之規定。」修正為「依前項
    規定為觀察、勒戒或強制戒治執行完畢釋放後，『3年後』再
    犯第10條之罪者，適用前二項之規定。」放寬觀察、勒戒或
    強制戒治制度之適用時機，以協助施用者戒除毒癮，同條例
    第23條第2項並配合修正為「觀察、勒戒或強制戒治執行完
    畢釋放後，3年內再犯第10條之罪者，檢察官或少年法院（
    地方法院少年法庭）應依法追訴或裁定交付審理。」又109
    年1月15日修正公布、同年7月15日施行之毒品危害防制條例
    第20條第3項規定，犯第10條之罪於觀察、勒戒或強制戒治
    執行完畢釋放後，3年後再犯第10條之罪者，適用本條前2項
    之規定。上開所謂「3年後再犯」，只要本次再犯（不論修
    正施行前、後）距最近1次觀察、勒戒或強制戒治執行完畢
    釋放，已逾3年者，即該當之，不因其間有無犯第10條之罪
    經起訴、判刑或執行而受影響（最高法院刑事大法庭109年
    度台上大字第3826號裁定意旨參照）。又毒品危害防制條例
    於87年5月20日制定時，即認施用毒品者具「病患性犯人」
    之特質，應首重於醫療之處置，乃就初犯者規定先施以觀察
    勒戒、強制戒治程序，俾能戒除其毒癮，迨於觀察、勒戒後
    ，無繼續施用毒品傾向，或強制戒治期滿後，經檢察官為不
    起訴處分後5年內再犯施用毒品之罪者，方不適用前開規定
    。嗣於97年4月30日修正時，增訂第24條檢察官得為附命完
    成戒癮治療之緩起訴處分，及少年法院得依少年事件處理法
    程序處理之規定，而使施用毒品者得以社區處遇方式進行戒
    癮治療。109年1月15日修正時之立法理由一，更明示「為使
    毒品施用者獲得有利於戒除毒品之適當處遇，緩起訴之條件
    宜回歸刑事訴訟法第253條之2第1項規定以變得多元」。可
    見立法者旨在設計多元處遇，以達對施用毒品者有效之治療
    ，而究採機構或社區處遇方式，則賦予檢察官裁量權。檢察
    官行使此一裁量權，乃偵查中之職權，除有違法或明顯濫權
    之情事外，法院原則上應予尊重。而毒品危害防制條例第20
    條第1項關於觀察、勒戒之規定，係強制規定，除合於同條
    例第21條第1項所定「於犯罪未發覺前，自動向衛生福利部
    指定之醫療機構請求治療，醫療機構免將請求治療者送法院
    或檢察機關」之情形外，對於犯毒品危害防制條例第10條之
    罪者，檢察官應向法院提出聲請裁定令其入勒戒處所觀察、
    勒戒，法院亦無不予裁定之理。再者，觀察、勒戒係針對受
    處分人將來之危險所為預防、矯治措施之保安處分，以達教
    化與治療之目的，可謂刑罰之補充制度，毒品危害防制條例
    本身所規定之觀察、勒戒及強制戒治等保安處分，雖兼具自
    由刑之性質，卻有刑罰不可替代之教化治療作用，且觀察、
    勒戒既屬用以矯治、預防受處分人反社會性格，而具社會保
    安功能之保安處分，當無因受處分人之個人因素而免予執行
    之理。　　
四、經查，抗告人於偵查中坦承有本件施用第二級毒品甲基安非
    他命之犯行（見臺灣新竹地方檢察署110年度毒偵字第339號
    影卷【下稱毒偵影卷】第26頁），且其經警採集之尿液，以
    酵素免疫分析法（EIA）初步檢驗，再以氣相層析質譜儀法
    （GC/MS）、液相層析串聯質譜儀法（LC/MS/MS）確認檢驗
    結果，呈現安非他命、甲基安非他命陽性反應，有台灣檢驗
    科技股份有限公司110年1月18日所出具之濫用藥物檢驗報告
    （檢體編號Z000000000000，見毒偵影卷第7頁）、採尿室毒
    品人口到場採尿名冊（檢體編號Z000000000000，見毒偵影
    卷第8頁）在卷可參，足認抗告人上開任意性自白與事實相
    符，堪以採信。至抗告人雖曾於100年間因施用第二級毒品
    案件，經臺灣新竹地方檢察署（下稱新竹地檢署）檢察官以
    100年度毒偵字第1460號為附命完成戒癮治療之緩起訴處分
    確定，緩起訴期間為自100年11月23日起至102年2月22日，
    然其於緩起訴處分期間內之101年6月25日，故意再犯違反毒
    品危害防制條例案件，經新竹地檢署檢察官以101年度毒偵
    字第1183號聲請簡易判決處刑，並經原審法院以101年度竹簡
    字第925號判決判處有期徒刑3月確定之情形，為新竹地檢署
    檢察官以101年度撤緩字第521號撤銷上開緩起訴處分，並於
    102年2月20日以新竹地檢署102年度撤緩毒偵字第17號聲請
    簡易判決處刑，嗣經原審法院以102年度原簡字第1號判決判
    處有期徒刑3月確定，有上開案號之緩起訴處分書、撤銷緩
    起訴處分書、聲請簡易判決處刑書、判決書、本院被告前案
    紀錄表在卷可查（見本院卷第41至42頁、第43頁、第45至46
    頁、第49至52頁、第31至37頁），惟因戒癮治療始為該附命
    緩起訴處分之核心治療方式，並得取代觀察、勒戒或強制戒
    治等處遇，期能完全戒除被告之毒癮，故被告在戒癮治療未
    完成前，上開附命緩起訴處分既經撤銷，要難謂得與觀察、
    勒戒或強制戒治等處遇已執行完畢等同視之。再者，依卷附
    本院被告前案紀錄表所示（見本院卷第31至37頁），抗告人
    雖有多次因施用毒品案件經法院判處罪刑確定及執行之情形
    ，但迄今並無受觀察、勒戒或強制戒治等保安處分之裁判及
    執行，亦堪認定。從而，原審依檢察官之聲請，裁定令抗告
    人入勒戒處所觀察、勒戒，經核並無違誤。
五、抗告意旨雖以上開情詞置辯，惟抗告人係於毒品危害防制條
    例109年1月15日修正公布，並於同年7月15日生效施行後，
    始犯本件施用毒品案件，檢察官向原審法院聲請裁定令抗告
    人入勒戒處所觀察、勒戒，經核並無不合。又毒品危害防制
    條例規定之觀察、勒戒處分係屬強行規定，倘有施用毒品之
    行為，除檢察官審酌個案情形，依毒品危害防制條例第24條
    第1項先依刑事訴訟法第253條之1第1項、第253條之2第1項
    第4款至第6款或第8款規定，為附條件之緩起訴處分時，而
    可排除適用外，凡經檢察官聲請，法院僅得依法裁定准駁令
    入勒戒處所觀察、勒戒，尚無自由斟酌以其他方式替代之權
    。況且毒品危害防制條例第20條第1項至第3項之觀察、勒戒
    規定，係針對施用毒品者所設預防、矯正之保安處分，目的
    在斷絕施用毒品之身癮及心癮，屬強制規定，為刑罰之補充
    制度，兼具刑罰不可替代之教化治療作用，尚無因施用毒品
    者之主觀上個人或家庭因素而免予執行之理。本件檢察官未
    為附命完成戒癮治療之緩起訴處分，而係聲請法院裁定觀察
    、勒戒，核屬其職權之行使，法院自僅得就檢察官聲請觀察
    勒戒有無理由而為裁定。抗告人前揭所辯，並無可採。
六、綜上所述，抗告人抗告意旨猶以前揭情詞對原審裁定而為指
    摘，難認有據，尚不足以推翻原裁定之適法性，所提抗告，
    為無理由，應予駁回。
據上論斷，應依刑事訴訟法第412條，裁定如主文。
中　　華　　民　　國　　110 　年　　6 　　月　　17　　日
                  刑事第三庭    審判長法　官  張惠立
                                      法　官  廖怡貞
                                      法　官  張江澤
以上正本證明與原本無異。
不得再抗告。
                                      書記官  林明慧
中　　華　　民　　國　　110 　年　　6 　　月　　18　　日